臺灣高等法院臺南分院刑事判決
上　訴　人　臺灣雲林地方法院檢察署檢察官
上　訴　人
即　被　告　乙○○
上列上訴人因被告偽造文書等案件，不服臺灣雲林地方法院94年
度訴字第46號中華民國94年7月29日第一審判決（起訴案號：臺
灣雲林地方法院檢察署93年度偵字第4059號），提起上訴，本院
判決如下：
    主  文
上訴駁回。
乙○○緩刑伍年。
    事  實
一、乙○○於民國（下同）86年間，以自己之名義擔任會首，向
    友人沈春燕、劉聯傳、甲○○（以其夫何信一之名義參加1
    會）等人招募含會首共計15會之民間互助會（沈柏誼、張進
    雄經乙○○招募後，原本表示同意各參加1會，其後又因故
    拒絕參加，乃由乙○○之妹莊麗雪及乙○○自己分別頂替沈
    柏誼及張進雄之會員權利及義務），約定會期自86年10月1
    日起至90年4月1日止，每會新臺幣（下同）5萬元，採內標
    方式，最低標金為4500元，每3個月之1日晚上8時，在雲林
    縣大埤鄉○○路56號之1莊女所經營之水果店開標，詎乙○
    ○因生意週轉之需要，竟意圖為自己不法之所有，未經甲○
    ○之同意，於88年7月1日晚上8時許（即含會首在內之第8會
    ），在上址水果店內，於一空白紙張上偽簽會員甲○○配偶
    何信一之名字並填寫「10600」之標息金額，制作成習慣上
    用以表示會員何信一參與標會之用意之證明，再於開標時持
    以參與競標而行使該偽造之準私文書即標單（未扣案），以
    此金額競標得標後，向甲○○詐稱該會是由其他活會之會員
    得標，再向甲○○以外之其他活會會員佯稱該會係由「何信
    一」得標，使甲○○及其他活會會員均陷於錯誤，而交付活
    會之會款，共計詐得會款31萬5200元，足以生損害於何信一
    、甲○○及其他活會會員。嗣甲○○因需款急用，方察覺合
    會業已屆期，自己卻未曾標取會款，經向乙○○追討，惟僅
    獲償10萬元，尚有60萬元未獲清償（於本院審理時達成和解
    又再獲償10萬元，尚欠50萬元，每月分期償還1萬元），始
    悉上情。
二、案經甲○○訴由臺灣雲林地方法院檢察署檢察官偵查起訴。
    理  由
一、訊據上訴人即被告乙○○固坦承於上述時、地有自任會首，
    招募每會5萬元之互助會，並約定每3月之1日晚上8時許，在
    其上址所經營之水果店開標1次，並於88年7月1日晚上8時許
    ，在上址水果店填寫會員甲○○之夫何信一名字及金額「
    10600」於標單上，持以競標後得標，而取得該會會款等事
    實，惟矢口否認有何偽造文書、詐欺之犯行，辯稱：【第6
    會（按：含會首為第7會）收會錢時，甲○○告訴我：「阿
    惠，下會如果要標會時，如果我忘記標會，你要記得幫我寫
    」，我回答說好，所以我有經過甲○○的同意才標會的。我
    標到後，我有告訴甲○○說我要做生意，錢先借我，甲○○
    說好，她現在不用錢，等會結束以後再一起結算。最後1會
    結束之後，甲○○來跟我要會錢，我跟他說我現在有困難，
    沒有錢，讓我寬限一下，我不是詐欺，我只是欠她錢】云云
    。
二、惟查，被告不僅未就其曾徵得甲○○之同意標取「何信一
    」名義之會款之事證，提供其有利證據供法院審酌，且：
  (一)證人即告訴人甲○○迭於另案（按：被告前因涉嫌冒用他人
    名義參加本件合會，並冒用該他人之名義標取會款，經檢察
    官提起公訴，案經原審92年度訴字第462號受理後，為本院
    93年度上訴字第22號判決無罪，並經最高法院93年度台上字
    第2631號駁回上訴確定）偵查中證稱：【我以我先生『何信
    一』名義參加1會，我沒有標。被告自始至終只給我10萬元
    ，她還說我是尾會，並有開立本票，扣除現金10萬元外，另
    60萬元開立本票沒有兌現。我於90年5月30日收到6張本票，
    她取回1張，除其中1張20萬元，餘每張面額均10萬元，他還
    我現金10萬元後，取回1張回去，他並沒有在事前跟我說我
    有得標，是在尾會時跟我說錢讓她週轉，我並沒有委託她代
    標】（見另案92年度偵字第1894號卷第17頁至第20頁）、【
    我沒有請被告幫我標會。互助會結束之後，被告還來跟我要
    1次會錢，當時我工作很忙，且我相信被告，沒有留意互助
    會單已到期，當時剛好我女兒準備訂婚，也需要錢，我女兒
    即幫我看會單，才發現會已到期，後來我就跟被告討錢，被
    告也只付了部份的錢，其餘到目前都沒有兌現，她目前欠我
    60萬元】（見另案92年度偵字第1894號卷第31頁至第33頁）
    。於該案審理中指稱：【我以我先生何信一的名義參與被告
    5萬元的會，實際上都是我在處理的，但是有1、2次我忙的
    時候我會叫我女兒拿錢去繳。這個會我沒有標。我是活會，
    後來因為要嫁女兒，所以我才去找互助會單，發現被告還對
    我多收了1會的會錢，所以我總共繳了70萬元的會款。他沒
    有打電話告知我要借我這個會去標，我也沒有同意。我曾在
    他來收會錢的時候說要標，但他說已經標過了，後會再標，
    但是3個月之後我忘記了，因我在做工，沒有心情注意這些
    。他沒有打電話給我說要代標，我也沒同意。到結束為止還
    有3個尾會，我及劉聯傳、沈春燕。當初他確實沒有借我的
    會去標】等語（見另案原審92年度訴字第462號卷第44頁至
    第51頁）。又供稱：「我參加乙○○擔任會首的互助會，共
    14會，每會標金5萬元，結果在第7會（按：含會首為第8會
    ）時乙○○就偷標我的會了，一直到互助會結束，才知道乙
    ○○把偷標我的會錢都花光了，後來她先生開了本票給我」
    （見93年度他字第753號卷第5頁至第7頁偵訊筆錄）。又於
    原審審理時指稱：【我沒有請乙○○幫我標會，乙○○標完
    後，也沒有跟我講她有幫我標，第7會開標時，我沒到現場
    ，所以不知道。我每一期都有繳會錢，繳到結束，人家標多
    少，我就繳多少，就是用活會去算的。到了尾會，我女兒要
    出嫁需要錢，拿互助會單出來看才知道這會已經結束1個多
    月了，怎麼會首沒有拿錢給我，我去找乙○○跟他要會錢，
    他說沒有錢。之前曾因我公公生病，可能需要錢，所以我跟
    乙○○說，要標會的時候要通知我，後來我公公病好了，我
    就沒有再跟乙○○講要標會了。我向乙○○說我想要標會這
    件事，我忘記是何時的事，但不會是在第7會就跟乙○○講
    我要標會，因為我從來不會那麼早就標會，且我沒有授權乙
    ○○幫我標會，我只是跟乙○○講，要他通知我，我要自己
    標】（見原審94年7月7日審判筆錄）等語，由證人甲○○上
    開證述，可知證人甲○○否認有事先委託被告代為標取會款
    或將所標取之會款借予被告之事，且前後證述一致。
  (二)又被告於偵查時先供稱：「我有幫她（按：指甲○○）標到
    ，她是第7個標到會，標到後我有打電話給她，說雖然有標
    到，但我先週轉，那個時候我就開本票給她了」（見另案92
    年度偵字第1894號卷第19頁），然證人甲○○則證述被告所
    交付之本票5紙，均在90年5月30日開的等語，並提出發票人
    為張錦柱之本票5紙影本（面額10萬元4紙、20萬元1紙）為
    證，且被告於原審審理時，亦不否認該5紙本票為其配偶張
    錦柱於上開互助會結束後，才開給甲○○之事實。是被告供
    述前後不一，且與證人甲○○所述不符，自難採信。
  (三)再者，被告既坦承甲○○互助會是於88年7 月1 日（即含首
    會第8 會），以「10600 」元得標等語，然被告所招募之上
    開互助會，會期至90年4 月1 日始行結束，若甲○○確有於
    上開時間委託被告代為標取會款後，將所標得之會款借予被
    告使用，衡情，甲○○應會要求被告書寫借據或開立票據為
    憑，或由被告繳交會員甲○○日後之死會會款，以代清償借
    款，較為合理，豈會遲至90年4月1日後，已距離標得會款達
    1年半以上之時間，始向被告索取借用會款之借據或本票？
    甲○○又豈會自行負擔繳付日後死會之每會會款？顯違常理
    。況證人甲○○已證稱直到本件合會結束，均是繳納活會的
    會錢，已如前述，可見甲○○始終認為其尚屬活會會員，又
    何來其已標取會款之有？是證人甲○○上開證述應可採信，
    被告上開所辯與事實不符，自難認甲○○有委託被告代為標
    取會款，或於標取會款後將會款借予被告之事實。
  (四)另被告於前案審理時供稱本身已頂替會員張進雄1會等語，
    衡諸常情，被告既需款孔急而冒標他人會份，自無不先標取
    本身（含以他人名義參加）會份以免日後遭人求償之理，是
    該「張進雄」（實為被告所有之會份）會份應於第7會前即
    已為被告所標取，則被告向活會會員所詐得之會款應為31萬
    5200元｛（00000－00000）×8（原有7個活會，加上被冒標
    之甲○○本身，共有8個活會）＝315200元｝。
  (五)此外，復有互助會之會單一紙在卷可參。被告上述所辯，顯
    係事後卸責之詞，不足採信。本案事證明確，被告冒標甲○
    ○之互助會後，向該互助會之活會會員詐取會款之事實，堪
    予認定。
三、按本案互助會之標單，係以白紙記載投標者之名字及標息金
    額等情，業經被告陳述明確，依民間互助會之習慣約定，此
    乃表示某活會會員以多少利息標取會款之意思，係參與競標
    互助會會款之用意證明，故本案互助會所使用之標單，應屬
    刑法第220條第1項之準私文書。則被告乙○○冒用會員甲○
    ○配偶「何信一」之名義，偽填其名字、標息於標單上，進
    而參與競標，並於得標後向會員甲○○及其他活會會員詐取
    會款，所為係犯刑法第216條、第210條之行使偽造私文書罪
    ，及同法第339條第1項之詐欺取財罪。被告在標單上偽造署
    押之行為，為偽造標單私文書之一部行為，又偽造私文書之
    低度行為，為行使偽造私文書之高度行為所吸收，均不另論
    罪。被告於該次冒標時，以一個行使偽造私文書之行為向多
    數活會之會員詐欺會款，係以一行為觸犯數個詐欺取財罪，
    侵害數法益，為想像競合犯，應論以一個詐欺取財罪。另被
    告行使偽造私文書之目的係在詐騙會款，則其所犯行使偽造
    私文書及詐欺取財二罪之間，有方法結果之牽連關係，為牽
    連犯，應從一重論以行使偽造私文書罪。
四、原審以被告罪證明確，適用刑法第210條、第216條、第220
    條 (原審漏列)、第339條第1項、第55條、第38條第1項第2
    款，罰金罰鍰提高標準條例第1條前段之規定，並審酌被告
    並無犯罪前科，有卷附臺灣高等法院被告前案紀錄表可參，
    素行不惡；因從事生意而週轉不靈，始生歹念，其犯罪之動
    機雖屬單純，卻見其私心自用；且民間互助會之會首及會員
    多為親朋好友之關係，被告竟因一己之私，破壞信賴關係，
    也造成他人財產上之損害；尤以案發迄今已有數年，被告尚
    未全部賠償甲○○，顯見其敷衍搪塞之心理，犯後又矢口否
    認犯行，態度不佳，以及其目前從事攤販行業，學歷為高商
    畢業，育有3名小孩等一切情狀，量處有期徒刑壹年貳月，
    及以被告冒用「何信一」名字所偽造之標單，雖未扣案，但
    不能證明已經滅失，屬被告所有，且供其犯罪所用之物，應
    依刑法第38條第1項第2款之規定宣告沒收，並明上開偽造
    標單上偽造之署押，因已併同標單宣告沒收，故就上開偽造
    標單上偽造之署押部分，爰不依刑法第219條之規定再予宣
    告沒收。經核認事用法俱無不合，量刑亦稱妥適，被告上訴
    意旨否認犯罪，檢察官上訴以原審量刑過輕云云，均指摘原
    判決不當，並無可取，為無理由，應予駁回。查被告於本院
    審理時已與被害人達成民事和解，賠償損害，有本院94年度
    附民字第98號和解筆錄可按，又被告未曾受有期徒刑以上刑
    之宣告，有卷內被告前科表可查，其經此偵審程序之教訓後
    ，應知警惕諒無再犯之虞，本院認所宣告之刑，以暫不執行
    為適當，爰併諭知緩刑五年，以勵自新。
五、公訴意旨另以被告未經甲○○之同意，於標單上偽簽會員甲
    ○○配偶何信一之名字並填寫「10600」之標息金額，於開
    標時持以參與競標而行使該偽造之標單，並以此金額競標得
    標後，除向甲○○詐稱該會是由其他活會之會員得標，另向
    甲○○以外之活會會員佯稱該會係由「何信一」得標，使甲
    ○○及其他活會會員陷於錯誤，而付出活會之會款，共計詐
    得會款31萬5200元外，並向死會會員佯稱該會係由「何信一
    」得標，使死會會員陷於錯誤，而付出死會之會款，而認被
    告就此死會會員部分亦涉有詐欺取財罪嫌云云。惟按互助會
    之死會會員，既已標得會款，則事後無論何人得標，其皆有
    依約繳納死會會款之義務，故死會會員交付死會會款，乃基
    於合會死會會員之義務，與被告是否偽以他人名義冒標會款
    無關，死會會員自非被告偽以他人名義填寫標單標會行為之
    被害人，檢察官就此部分，容有誤會。此外，復查無其他證
    據證明被告就此部分（死會會員）亦涉有詐欺取財罪名，此
    部分之犯罪自屬不能證明，惟公訴意旨認此部分與前開有罪
    部分有想像競合犯之裁判上一罪關係，爰不另為無罪之諭知
    ，經核原審此部分之認定，於法亦無不合，附此敘明。
據上論結，應依刑事訴訟法第368條，刑法第74條第1款，判決如
主文。
本案經檢察官王碧霞到庭執行職務。
中　　華　　民　　國　　94　　年　　10　　月　　25　　日
                  刑事第四庭    審判長法　官  吳志誠
                                      法　官  陳珍如
                                      法　官  林勝木
以上正本證明與原本無異。
如不服本判決，應於收受本判決後十日內向本院提出上訴書狀。
其未敘述上訴理由者並得於提起上訴後十日內向本院補提理由書
狀（均須按他造當事人之人數附繕本）「切勿逕送上級法院」。
　　　　　　　　　　　　　　　　　　　書記官  吳秋賢
中　　華　　民　　國　　94　　年　　10　　月　　26　　日
本判決論科法條：
刑法第210條：
偽造、變造私文書，足以生損害於公眾或他人者，處五年以下有
期徒刑。
刑法第216條：
行使第210條至第215條之文書者，依偽造、變造文書或登載不實
事項或使登載不實事項之規定處斷。
刑法第339條：
意圖為自己或第 3 人不法之所有，以詐術使人將本人或第 3 人
之物交付者，處五年以下有期徒刑、拘役或科或併科1000元以下
罰金。
以前項方法得財產上不法之利益或使第 3 人得之者，亦同。
前二項之未遂犯罰之。
